臺灣桃園地方法院刑事判決　　　　　　　　　　　　　九十一年度易緝字第九一號
　　公　訴　人　臺灣桃園地方法院檢察署檢察官
　　被　　　告　丁○○
右列被告因詐欺案件，經檢察官提起公訴（八十七年度偵字第四七九七號），及移送
併案審理（臺灣板橋地方法院檢察署八十七年度偵字第三三五一號、九十一年度偵緝
字第七○九號），本院判決如左：
    主  文
丁○○無罪。
    理  由
一、公訴意旨略以：被告丁○○基於概括犯意，意圖為自己不法所有，分別於民國八
    十六年一月、二月間，明知所營展發有限公司（下稱展發公司）經營不善，仍在
    桃園縣八德市○○街三五五巷二號，連續向告訴人乙○帆布公司（下稱乙○公司
    ）佯稱展發公司業績良好，承包甚多工程，以展發公司名義向乙○公司定購工程
    用帆布，使乙○公司陷於錯誤，在上址如數交付，總計新臺幣（下同）七萬二千
    六百五十元，詎取得貨品後，所簽發支應貨款之展發公司支票二張均未兌現，並
    逃匿無蹤，乙○公司追索無著，始知上情。因認被告所為涉犯刑法第三百三十九
    條第一項之詐欺罪嫌。
二、按犯罪事實，應依證據認定之，無證據不得推定其犯罪事實。又不能證明被告犯
    罪者，應諭知無罪之判決，刑事訴訟法第一百五十四條、第三百零一條第一項分
    別定有明文；次按刑法第三百三十九條第一項詐欺罪之成立，以意圖為自己或第
    三人不法之所有，以詐術使人將本人或第三人之物交付為要件，是倘若行為人施
    詐時之意圖尚有存疑，且亦無證據證明被告有施用詐術致被害人陷於錯誤交付財
    物之客觀行為，則其行為尚與刑法第三百三十九條第一項之構成要件相間。至於
    民事債務當事人間未依債務本旨履行給付之情形，若非出於自始無意給付之詐欺
    行徑時，自不該當刑法第三百三十九第一項詐欺罪之構成要件。而刑事被告依法
    不負自證無罪之義務，故別無積極證據之情形下，自難以被告單純債務不履行狀
    態，推定被告自始即有不法所有之意圖而施行詐術；再以刑法上詐欺罪之立法意
    旨，係以禁止於經濟行為中使用不當之方法得利為規範目的，而經濟行為亦因其
    行為本質及類型，而於交易領域中有其特有之行為特性，法律原則上固應保障交
    易之秩序，惟於具體案例中，亦應顧及交易雙方為交易行為時，是否有具體情事
    ，足認其違背正當之經濟秩序，而應予以制裁。否則，經濟行為本身原寓有不同
    程度之不確定性或交易風險，交易雙方本應自行估量其主、客觀情事及搜集相關
    資訊，以作為其判斷之參考。以貨品買賣而言，出售人本應自行考量對方之資格
    、能力、信用，及交易內容之投資報酬率、資金風險等等因素，除他方確有詐欺
    罪之具體情事外，非謂當事人之一方有無法依約履行之情形，即應成立詐欺罪，
    否則刑事詐欺責任與民事債務不履行責任將失其分際。
三、公訴意旨認被告丁○○涉犯上開罪嫌，無非係以告訴人乙○公司之代表人甲○○
    之指訴、支票二張、退票理由單，以及被告之支票存戶自八十五年十二月二十四
    日起至八十六年一月十日止，每日存款僅剩八千餘元或三百四十元，八十六年一
    月二十五日起三十日止，每日僅剩九百七十七元，八十六年二月間，則大多每日
    僅剩一千餘元至數百元，足見八十六年一月、二月間，展發公司資力未濟，已無
    支付能等為其論據。訊據被告丁○○固坦承於右述時間，向告訴人公司訂購右述
    金額之帆布等情，惟堅詞否認有詐欺之犯行，辯稱：與告訴人公司間已有近一年
    之交易往來，跳票是因為賭博輸錢等，致週轉不靈，無法支付貨款，並沒有詐欺
    告訴人之意思等語。而質之告訴人公司之代表人甲○○於本院調查時指稱：「我
    的東西給他，他的支票跳票就找不到人。他以前都是用電話聯絡，在本案之前也
    有跟我買過東西。我不知道這樣算不算是騙我。」（參本院九十一年八月七日訊
    問筆錄），是堪信被告上開所辯：與告訴人代表人甲○○之間，在本件交易前，
    已有交易往來之等語相符，尚屬有據。且查，被告當時所經營之展發有限公司所
    申設使用之花蓮中小企業銀行，帳號00000000000號帳戶，於八十六
    年三月十四日始經票據交換所公告列為拒絕往來戶，此有該行八十七年五月七日
    （八七）蓮銀清字第○六四五號函暨所附該帳戶往來明細在卷可稽（參偵卷第十
    三頁至十七頁），而告訴人指稱：被告是在八十六年一月間向其購貨，並交付支
    票二紙，是依據花蓮中小企業銀行上揭函復推知，渠時展發公司尚未拒絕往來，
    其所開立之其他票據，均仍順利支付，從而，尚難徒以被告所開立之上開二紙支
    票嗣後遭退票，遽認被告向告訴人購貨當時，已陷於無支付能力之狀態。至於公
    訴意旨另以展發公司之上開支票帳戶，自八十五年十二月二十四日起至八十六年
    一月十日止，每日存款僅剩八千餘元或三百四十元，八十六年一月二十五日起至
    三十日止，每日僅剩九百七十七元，八十六年二月間，則大多每日僅剩一千餘元
    至數百元等，認展發公司資力未濟，已無支付能力，然查，支票存款帳戶是否有
    餘錢，不足以推論展發公司是否仍有支付能力，就經營者而言，因支票存款帳戶
    ，係屬無息，因此，通常只是作為票據往來之用，不一定會將公司之所有款項存
    入支存帳戶內，是亦難以支存帳戶內存款不多，遽認展發公司已無資力。此外，
    復查無其他積極證據足以證明，被告於向告訴人公司購買貨物時有特別之保證，
    或虛構事實，使告訴人陷於錯誤，進而為本件交易之情事，因此，本件應僅是單
    純之債務不履行尚難認被告有何詐欺之犯行。揆諸首揭規定及說明，自應為被告
    無罪之諭知。
四、(一)臺灣板橋地方法院檢察署八十七年度偵字第三三五一號、九十一年度偵緝字第
      七○九號移送併辦意旨略以：被告丁○○於八十六年二月二十日前稱因急需購
      買油漆以利工程之遂行，向告訴人丙○○調借四十一萬七千五百元，並開立花
      蓮中小企業銀行清水分行支票ＨＭ0000000，發票日為八十六年二月二
      十日之支票為據，惟屆期退票，經至其所設位於臺北縣土城市○○路三十九巷
      五號一樓之展發有限公司查證，已人去樓空，因認被告另涉有詐欺之罪嫌，且
      此部分與業經起訴部分，有連續犯之裁判上一罪關係，爰移請併案審理等語。
    (二)惟查，本件起訴部分，本院認證據不足，而為被告無罪諭知，已如前述，則併
      案部分與起訴部分即無連續犯之裁判上一罪之關係可言，該併辦部分自應退回
      檢察官另行處理，附此敘明。
據上論斷，應依刑事訴訟法第三百零一條第一項，判決如主文。
本案經檢察官李山明到庭執行職務。
中      華      民      國    九十一    年     十二     月      三      日
                                臺灣桃園地方法院刑事第四庭
                                    審判長法  官  陳  世  宗
                                          法  官  林  晏  鵬
                                          法  官  李  桂  英
右正本證明與原本無異。
如不服本判決，應於判決送達後十日內向本院提出上訴狀( 應附繕本 )，上訴於
臺灣高等法院。
                                          書記官  張  淑  芬
中        華        民        國   九十一   年   十二   月    十一    日
